【裁判字號】    93,上易,676
【裁判日期】    950510
【裁判案由】    詐欺等
【裁判全文】
臺灣高等法院刑事判決                 93年度上易字第676號
上  訴  人  臺灣臺北地方法院檢察署檢察官
上  訴  人
即  被  告  丁○○
選任辯護人  張靜律師
上  訴  人
即  被  告  甲○○
被      告  乙○○
上二人共同
選任辯護人  蘇錦霞律師
上列上訴人因詐欺等案件，不服臺灣臺北地方法院90年度易字第
1171號，中華民國93年3月5日第一審判決（起訴案號：臺灣臺北
地方法院檢察署88年度偵字第25819號、89年度偵字第19864號）
，提起上訴，本院判決如下：
    主  文
原判決撤銷。
丁○○、甲○○共同連續行使從事業務之人，明知為不實事項，
而登載於其業務上所作成之文書，足以生損害於他人，各處有期
徒刑壹年。均緩刑年。
其餘上訴駁回。
    事  實
一、丁○○係設於臺北市○○街○段六四之一號永雄國際有限公
    司（下稱永雄公司，名義負責人為謝國雄）之實際負責人，
    甲○○則係臺北市○○○路○段二九號十一樓之二亨旺產物
    有限公司（下稱亨旺公司）之負責人，二人均係從事業務之
    人。緣於民國八十七年七月間，永雄公司與達姍興業有限公
    司（址設臺北市○○○路○段一○二號五樓，負責人為庚○○，下稱達姍公司）簽訂購貨合約書，由永雄公司向達姍公
    司購買日本進口之乳酸菌產品「創樂養素健」後對外銷售。
    於同年十一月間起，因「創樂養素健」銷售良好，達姍公司
    交貨不及，丁○○竟與甲○○，基於共同意圖欺騙他人之概
    括犯意聯絡，自八十七年十一月間起，由丁○○委託甲○○
    所經營之亨旺公司製造與達姍公司進口之「創樂養素健」成
    份相同之產品供永雄公司對外銷售。甲○○遂委託不知情之
    同源國際科化有限公司（下稱同源公司）負責人乙○○自行
    調製配方，先製成樣品，於同年十一月中旬送至永雄公司試
    用無虞後，即由同源公司開始大量生產、製造，再交由亨旺
    公司分裝、包裝。丁○○及甲○○均明知亨旺公司所供應之
    「創樂養素健」係委託同源公司自行調配、生產，並非自日
    本進口，亦無輸入檢驗合格證號，且行政院衛生署於衛署食
    字第八八○一八七七二號函文中並未核備該產品添加植物蘆
    薈酵素及維他命Ｃ，竟共同基於意圖欺騙消費者之犯意聯絡
    ，由丁○○提供達姍公司包裝盒予甲○○參考，第一批包裝
    盒由不知情之乙○○提供美隆貿易有限公司（下稱美隆公司
    ）於八十五年八月二十八日之進口貨品報單之000-00000000
    之號碼予甲○○，由甲○○冒充為經濟部中央標準檢驗局核
    發之輸入檢驗合格字號，妥託不知情之肯定印刷廠印製於渠
    等業務上所作成之「創樂養素健」之彩盒上，並加印日本進
    口之字樣，且使用日文標示成分，足使一般消費者誤認係由
    在日本國內生產之產品；繼於第二批、第三批包裝盒上，雖
    正確標示製造廠商為同源公司，惟在成份欄，則虛偽標示含
    有維他命C0．2g及植物蘆薈酵素0．1g ，於彩盒上載明該產
    品經行政院衛生署以衛署食字第八八○一八七七二號函配方
    審查認定云云，使不特定消費者誤以為該產品是在日本國內
    生產、製造，且經經濟部中央標準檢驗局檢驗合格後輸入之
    產品。復由丁○○所營永雄公司以刊登平面媒體廣告及購買
    第四台時段宣傳之方式，自八十八年一月間起推銷該產品，
    以大盒（內有產品二十包）新臺幣（下同）四千五百元至四
    千八百元，小盒（內含產品十包）二千五百元至二千八百元
    價格對外銷售，而連續行使上開不實之彩盒。嗣於八十八年
    八月十一日經法務部調查局臺北市調查處搜索查獲。另己○○於八十八年九月二日向永雄公司之下游經銷商侑泰行國際
    有限公司（址設臺北市○○路二八九巷二七號一樓，負責人
    為辛○○，下稱侑泰行公司）以一百九十五萬四百零一元購
    買同源公司所生產之「創樂養素健」大盒四百六十二盒、小
    盒四百九十三盒後，接獲達姍公司負責人庚○○告知所購得
    之商品非日本原裝進口，始知上情。
二、案經法務部調查局臺北市調查處移送及被害人己○○訴由臺
    灣臺北地方法院檢察署檢察官偵查起訴。
    理      由
壹、有罪部分（即被告丁○○、甲○○部分）：
一、訊據被告丁○○坦承有委託亨旺公司製造「創樂養素健」並
    對外銷售之事實，被告甲○○坦承有與永雄公司簽約，委託
    同源公司自行調配、製造「創樂養素健」，並提供案外人美
    隆公司於八十五年間之進口貨品報單之000-00000000之號碼
    ，冒充為經濟部中央標準檢驗局核發之輸入檢驗合格字號等
    事實，惟均矢口否認有何偽造文書、對商品為虛偽標記之犯
    行，被告丁○○辯稱：伊係委託合法之廠商亨旺公司提供系
    爭產品，亨旺公司表示係自日本進口，且伊不知彩盒上之輸
    入檢驗合格字號係虛偽不實云云；被告甲○○則以：伊係誤
    用美隆公司進口報單之號碼，並無詐欺或偽造文書之犯意云
    云置辯。經查：
(一)永雄公司於八十七年七月間起與達姍公司簽訂購貨合約書，
    由永雄公司向達姍公司購買日本進口之乳酸菌產品「創樂養
    素健」後對外銷售，然於同年十一月間起，因「創樂養素健
    」銷售良好，達姍公司交貨不及，被告丁○○乃自八十七年
    十一月間起，委託被告甲○○所經營之亨旺公司供應與前開
    「創樂養素健」成份相同之產品及包裝，供永雄公司對外銷
    售，並由被告甲○○委託同源公司負責調配、生產粉末，嗣
    告訴人己○○向永雄公司之下游廠商侑泰行公司購買系爭產
    品後，接獲達姍公司負責人庚○○之告知，始知非屬日本進
    口等情，分據被告丁○○、甲○○、乙○○迭於調查局詢問
    、檢察官偵查及原審訊問中供承無訛，並經證人即永雄公司
    會計羅貞容、副總經理陳李毓芳、達姍公司負責人庚○○、
    侑泰行公司負責人辛○○及告訴人己○○分別於調查局詢問
    、檢察官偵查及本院訊問中證述明確（詳臺灣臺北地方法院
    檢察署【下稱丙○】八十八年度偵字第二五八一九號卷第十
    八頁至第二四頁，八十八年度他字第二三九○號卷第十五頁
    至第十六頁，本院卷第一宗第八四頁至第九二頁、第一三一
    頁至第一三八頁、第一五九頁至第一七八頁），有各該筆錄
    在卷可參，並有系爭「創樂養素健」大盒及小盒外包裝 (彩
    盒）、侑泰行公司出具之統一發票、創樂養素健特許專利證
    書、商品銷售契約書、進口報單、購貨合約書、中華民國經
    濟部商品檢驗局核發之輸入檢驗合格證書、同源公司原料領
    料單、訂單（均影本）等附卷（詳丙○八十八年度他字第二
    三九○號卷第六頁至第八頁，八十八年度偵字第二五八一九
    號卷第二七頁至第三二頁、第三九頁至第七四頁，本院卷第
    一宗第六五頁至第六八頁）及系爭「創樂養素健」產品扣案
    可資佐證，此部分事實應堪認定。
(二)亨旺公司製造之第一批「創樂養素健」產品外包裝之彩盒上
    載有「輸入檢驗合格證號：000-00000000號」、「日本進口
    」、並以日文標示成份；第二批、第三批包裝盒則標示：「
    本產品經衛署食字第88018772號函配方審查認定核准食品」
    ，並標示製造廠商為同源公司，惟在成份欄，則虛偽標示含
    有維他命C0．2g及植物蘆薈酵素0．1g 等字樣，均有該產品
    及其彩盒扣案足憑。然系爭產品係同源公司自行調配、生產
    ，非日本進口乙節，業據被告乙○○供承明確，復經證人庚○○證述在卷，並有同源公司原料領料單、訂單附卷可考（
    詳丙○八十八年度偵字第二五八一九號卷第二七頁至第三二
    頁，原審卷第一宗第六五頁至第六九頁）。而該紙盒上所載
    之「輸入檢驗合格證號：000-00000000號」係被告甲○○引
    用美隆公司八十五年八月二十八日進口貨品報單上之字號一
    情，亦經被告甲○○供承屬實，核與證人即受託印製該紙盒
    之肯定印刷廠職員戊○○於本院訊問中結證稱：係亨旺公司
    之甲○○委託印刷紙盒，紙盒上之內容均由甲○○提供等語
    相符（詳本院卷第一宗第九二頁至第一○一頁），並有編號
    000-00000000之進口報單乙紙在卷可查（詳丙○八十八年度
    他字第二三九○號卷第五三頁）。再行政院衛生署於衛署食
    字第八八○一八七七二號函文中並未核准該產品添加植物蘆
    薈酵素及維他命Ｃ乙節，亦有行政院衛生署八十九年七月二
    十五日衛署食字第八九○三六四七五號函暨所附之產品詳細
    內容查詢等資料在卷可稽（詳丙○八十八年度偵字第二五八
    一九號卷第一一五頁以下）。是系爭商品之彩盒上所載「輸
    入檢驗合格證號：000-00000000號」、「日本進口」、「維
    他命C0．2g及植物蘆薈酵素0．1g 」等文詞，俱屬虛偽不實
    ，至為灼然。
(三)被告丁○○於調查局詢問時陳稱：「．．．但約十一月間，
    達姍興業公司庚○○因無法如期交貨，我便找一個合法廠商
    亨旺公司總經理甲○○詢問其是否能製造出和日本相同成份
    的貨品供永雄公司銷售，甲○○表示沒有問題，並可沿用原
    來的外包裝顏色，僅將包裝的體積變更，我便開始向亨旺公
    司訂貨銷售，於今年一月開始有亨旺公司提供的產品銷售」
    等語（詳丙○八十八年度偵字第二五八一九號卷第一一頁）
    ；被告甲○○於調查局詢問時稱：「八十七年十月間，因進
    口商達姍公司無法如期交貨（創樂養素健）給永雄公司，故
    永雄公司老闆丁○○委託我尋找乳酸菌，並由我替丁○○生
    產製造成『創樂養素健』，．．．丁○○只要有缺貨即口頭
    通知我，我則準備原料替其生產、製造」、「八十七年十一
    月間，丁○○委託我製造乳酸菌產品，配方則由我委託同源
    公司自行調配」等語（詳丙○八十八年度偵字第二五八一九
    號卷第十五頁）觀之，足認系爭「創樂養素健」實係被告丁○○主動要求被告甲○○製造與達姍公司自日本進口產品相
    同成份之貨品供其銷售，被告甲○○乃委託同源公司自行調
    配、生產所得，故被告丁○○、甲○○自始知悉同源公司所
    提供之產品非屬日本進口無疑。被告丁○○辯稱：伊不知該
    產品非日本進口云云，與事實有違。
(四)被告甲○○於偵查中稱：「我是因為沒有合格之輸入證號，
    就以美隆貿易有限公司於八十五年八月二十八日進口貨品報
    單（報單編號：000-00000000）引用為創樂養素健彩盒上輸
    入檢驗合格證號製造」、「．．．至於以美隆貿易股份有限
    公司名義進口報單（號碼：000-00000000）係自英國進口比
    菲德氏菌及其他兩種不知名原料乙箱（數量不詳），此報單
    係八十五年所進口之貨物報單，我會將前述證號標示在自八
    十七年十一月起我所生產之創樂養素健產品包裝外盒上，係
    丁○○在設計包裝盒時，向我詢問有無輸入證號，我就引用
    前述進口提單號碼印製在包裝盒上」（詳本檢八十八年度偵
    字第二五八一九號卷第一六頁），於本院訊問中復供承：「
    彩盒是肯定印刷廠做的，包裝盒上面印的輸入字號是我提供
    的及原料進口輸入的證號及產品的成份，印刷的時候是我和
    永雄公司的丁○○、肯定的戊○○，一起開會決定整個包裝
    的製作，這是沿用達姍公司的盒子，我們更改輸入許可證及
    製造工廠登記及原料的成份」等語（詳原審卷第一宗第一三
    一頁），再參以被告丁○○、甲○○均明知同源公司所生產
    之「創樂養素健」非屬日本進口，堪認被告丁○○辯稱：伊
    不知該彩盒上之輸入檢驗合格證號係虛偽不實，及被告甲○○辯稱：伊僅係誤植各云云，均屬事後卸責之詞，不足採信
    。又被告丁○○雖於原審提出商品訂購合約書，其中第十二
    條載明：甲方保證提供于乙方所有關於本契約之商品標示、
    包裝用之一切資料，並無虛偽，否則願負法律責任等語 (原
    審卷被證四) ，被告甲○○案發後另書立切結書乙紙，載明
    ：「本亨旺公司多年來售于永雄公司之各項產品，若有違反
    法律規定之成份，證明書或標示，願全部負責，概與永雄公
    司無關」等語。惟上開訂購合約書第十二條係以手寫增列，
    且僅有甲○○於增列文字上簽章，其真實性已有可疑。且被
    告丁○○有提供達姍包裝盒予甲○○，且參與包裝盒製作之
    討論，其與甲○○自有犯意聯絡，甲○○受丁○○之委託，
    就製作之形式、內容，亦應得丁○○之同意，始敢加以印製
    。上開合約僅係規範二人之契約責任，切結書亦僅係單方承
    諾，不能據以免除被告丁○○之刑事責任。又證人戊○○於
    本院審理時固證稱：拿達姍的盒子作局部文字修正，是亨旺
    公司提供我的，字號都是由亨旺提供的，一般不會告訴丁○○等語 (本審九十三年六月二十九日審判筆錄第十四頁) ，
    惟包裝盒係亨旺委任戊○○製作，自無庸告訴丁○○，不能
    資為有利於被告丁○○之認定。
(五)本院將扣案之「創樂養素健」大小包裝送鑑定結果，行政院
    衛生署藥物食品檢驗局復稱：有關植物酵素及蘆薈粉末等成
    份之檢驗方法，因案內產品係多項天然原料所組成，成分複
    雜，目前尚無公定之檢驗方法及對照標準品可資依循，故歉
    難受理檢驗。所附檢驗成績書則載明：未檢出VITAMIN  C，
    有該局九十四年九月二十一日函及附件可佐。不能證明系爭
    「創樂養素健」確有填加蘆薈酵素及維他命C 。證人即行政
    院衛生署技士李君昱證稱：蘆薈裡有很多酵素，如果是酵素
    ，是屬於酵素食品添加物劑管理，粉末只是一般原料，依一
    般食品原料管理，我根本不知道有蘆薈酵素這個名稱等語 (
    本院九十四年三月十五日審判筆錄第五頁) ，另依行政院衛
    生署九十四年十一月十八日函所示：「衛署食字號」是過去
    業者向本署申請國產食品產製前配方審查或輸入錠狀、膠囊
    狀食品查驗登記，經本署認定得屬食品管理，所回復業者之
    公文字號，----自九十四年四月一日起，食品廣告不得引用
    本署衛署食字公文字號，七月一日起製造之食品，亦不得標
    示本署衛署鎮字公文字號，----本案「創樂養健素」產品因
    外包裝標示有本署衛署食字公文字號，其所用成分自當合於
    本署所函復之該公文內容所認定者，否則即涉屬虛偽之標示
    。----案內「創樂養素健」產品不論其全部原料、抑或是部
    分原料係自日本進口，該產品係國內加工製造，故其外包裝
    標示「日本進口」、或「日本原裝進口」，均已違反食品衛
    生管理法第十九條第一項規定等語，有該函附於本院卷可稽
    。被告丁○○、甲○○明知同源公司所生產之「創樂養素健
    」非屬日本進口且無輸入許可證號，復未添加植物蘆薈酵素
    及維他命Ｃ，竟為虛偽之標記，自係就商品之原產國或品質
    ，為虛偽之標記。又日本製造之商品，品管較嚴格，素受國
    人信賴，價格亦較國產品為高，酵素及維他命C 均為營養食
    品，為公眾週知之事實，被告丁○○、甲○○均為從事食品
    製造、販售之人，就上開成份之屬性、作用自無法推諉不知
    ，且乙○○提供之處分內並無蘆薈酵素、維他命之成分，甲○○仍於包裝盒成分欄為記載上開二成分，顯係無中生有，
    並非一時疏失誤載，所辯並不可採。其等二人為上開虛偽之
    標示，顯有欺騙消費大眾之意圖，亦堪認定。
(六)關於己○○所所購買之商品部分，證人己○○於原審證稱：
    我到康是美看產品，康是美老闆說我要買的話要算我便宜一
    點，以五折賣給我，買的貨目前放在許小姐那邊，有統一發
    票----我找許小姐說是假貨，我就和許小姐去找龐先生，龐
    先生說是他向永雄買的等語 (原審卷一第八十四頁至九十二
    頁) ；證人庚○○於原審證稱：我不認識己○○，是他自己
    打電話給我的，他有拿產品到我公司去，我跟他說這不是我
    公司的產品，己○○向侑泰行買的東西還在我公司等語 (原
    審卷一第一五九頁至一七八頁) ；證人辛○○於原審證稱：
    我是侑泰行負責人，行銷據點有三商百貨及康是美連鎖店，
    我們有開出發票，發票代表我們有出貨，有繳稅金等語 (原
    審卷一第一三一頁至第一三六頁) ，嗣於本院證稱：事隔那
    麼久，我不清楚是否有賣給己○○，但發票是我們開的沒有
    錯。我知道有以貨換貨，是和達姍換貨等語 (本院九十三年
    六月二十九日審判筆錄) 。又證人庚○○業已去世，無從再
    行傳喚，有其戶籍謄本乙紙在卷可憑。己○○所稱向侑泰行
    購買之商品，放在達姍公司，經本院函詢達姍公司，未獲函
    復，無從取得上開商品核對。惟參酌系爭統一發票，買受人
    載明：己○○，顯非辛○○所稱與達姍公司以貨易貨之情形
    ，可知己○○確有向侑泰行所屬經銷商康是美購買系爭商品
    ，而該商品係永雄公司交付侑泰行銷售之產品。
(七)綜上，被告丁○○、甲○○確有於系爭商品包裝盒上，就原
    產國及品質為虛偽之標記，並對外銷售。本件事證已臻明確
    ，被告丁○○、甲○○犯行洵堪認定，應予依法論科。
二、按製作商品販售，須同時製作包裝盒，以利推廣、銷售，製
    作包裝盒係其業務上附隨行為，被告丁○○、甲○○意圖欺
    騙他人，於渠等業務上所作成之「創樂養素健」包裝上之原
    產國及品質為虛偽之標記，並對外銷售而行使，核渠等所為
    ，均係犯刑法第二百五十五條第一項對商品為虛偽標記罪、
    第二百十五條行使業務上登載不實文書罪。檢察官雖未引用
    刑法第二百五十五條第一項法條，惟事實欄已有記載被告意
    圖欺騙他人，而就商品之原產國或品質，為虛偽之標示之情
    ，應認業已起訴，本院自得加以審究。又被告丁○○、甲○○係以一製作包裝盒之行為，同時觸犯刑法第二百五十五條
    第一項之罪及同法第二百十五條之業務登載不實罪，應從一
    重之業務登載不實罪處斷。其業務上登載不實之低度行為經
    行使之高度行為所吸收，不另論罪。被告丁○○、甲○○二
    人間，有犯意聯絡及行為分擔，應論以共同正犯，其利用不
    知情之肯定印刷廠員工印製該紙盒，為間接正犯。渠等多次
    就產品為不實標示及行使業務上登載不實文書罪，均時間緊
    接，所犯係構成要件相同之罪名，顯係基於概括犯意，反覆
    為之，均應依連續犯規定，論以一罪，並加重其刑。所犯上
    開二罪間，有方法、結果之牽連關係，應從一重之行使業務
    上登載不實文書罪處斷。
三、公訴意旨另略以：被告丁○○、甲○○均明知食品標示或廣
    告提供特殊營養素或具有特定保健功效者，應依健康食品管
    理法之規定，向主管機關辦理相關產品之製造、輸入許可證
    之發給，使主管機關能有查驗之機會，以保障消費者權益及
    維護國民健康。竟自八十七年十一月間起，且歷經八十八年
    二月三日總統令公布健康食品管理法全文，而渠等竟仍不依
    健康食品管理法之規定辦理，反而持續由被告乙○○所營之
    同源公司負責研發及調配創樂養素健（一種乳酸菌產品）之
    製造處方，並予以大量生產；交由被告甲○○所營之亨旺公
    司負責產品包裝及產品整型之工作，再由被告丁○○所營永
    雄公司以刊登平面媒體廣告及購買第四台時段宣傳之方式，
    推銷該產品，並以強調體內環保的特定保健功效之方式廣為
    宣傳販售該產品，因認被告丁○○、甲○○二人另涉犯健康
    食品管理法第二十一條第一項、第二項罪嫌云云。
(一)按行為之處罰，以行為時之法律有明文規定者為限，為刑法
    第一條所明定。訊據被告丁○○、甲○○均堅詞否認涉有健
    康食品管理法第二十一條第一項、第二項之犯行，均辯稱：
    健康食品管理法公布施行後，伊等即未再販賣「創樂養素健
    」等語。按健康食品管理法第三十一條第一項規定：「本法
    自公布後六個月施行」，而該法係經總統於八十八年二月三
    日以華總一義字第八八○○○二五七六○號令公布（按嗣
    分別於八十八年十二月二十二日、八十九年十一月八日、九
    十一年一月三十日修正，惟於本案認定無影響），故正式施
    行日期即生效日應為八十八年八月三日，應先敘明。經查，
    證人即永雄公司之下游廠商侑泰行公司負責人辛○○於本院
    訊問中結證稱：「永雄公司在健康食品管理法施行後沒有賣
    產品給我」（詳原審卷第一宗第一三四頁）等語，核與被告
    丁○○供述相符。次查，同源公司接受亨旺公司之訂單生產
    系爭「創樂養素健」日期僅至八十八年三月二十六日，有被
    告乙○○所提出之同源公司訂單四紙附卷可查（詳原審卷第
    一宗第六五頁至第六八頁）。且永雄公司委託「東森育樂台
    」、「中都電影台」、「東森綜合台」、「東森衛星電視台
    」、「三立ＳＥＴ電視台」、「三立都會台」、「三立ＳＥ
    Ｔ電視台」、「三立綜合台」、「台北生活台」等第四台頻
    道託播銷售「創樂養素健」之廣告，期間均介於八十七年十
    一月一日至八十八年五月三十一日間，有永雄公司與東森傳
    播股份有限公司所簽訂之頻道承租契約書及廣告託播合約書
    、永雄公司與三立影視股份有限公司（下稱三立影視公司）
    所簽訂之時段銷售合約書及時段承購契約書、永雄公司與新
    台北邁視歐傳播股份有限公司簽訂之合約書多紙附卷可按（
    詳原審卷第一宗第二一八頁至第二四七頁）。矧永雄公司原
    於八十八年三月六日與三立影視公司簽約購買自八十八年六
    月一日起至八十八年八月三十一日止之「三立綜藝台」節目
    時段，及於八十八年四月二十三日與三立影視公司簽約購買
    自八十八年五月一日起至八十八年七月三十一日止之「三立
    都會台」節目時段，然雙方業於八十八年五月簽約合意前揭
    二契約自八十八年五月三十一日起終止，不再續行一節，有
    終止契約同意書乙份在卷可考（詳原審卷第一宗第二四一頁
    ），堪信被告丁○○辯稱：因伊得知健康食品管理法施行，
    故廣告僅播至八十八年五月份，產品銷售至八十八年七月中
    旬等語，應非子虛。另本案係於八十八年八月三日健康食品
    管理法生效施行後，不數日即於同年月十一日經法務部調查
    局臺北市調查處查獲，在公訴人迄未能舉出被告等於此短短
    數日間有擅自製造、輸入、販賣、供應、廣告「創樂養素健
    」等行為之積極證據下，無從遽認被告丁○○、甲○○前開
    辯解不實。至告訴人己○○購買系爭「創樂養素健」日期為
    八十八年九月二日，固有統一發票乙紙可據，然該產品係己○○向永雄公司之下游廠商侑泰行公司所購買，而侑泰行公
    司則係於健康食品管理法施行前即向永雄公司販入，自難責
    令被告丁○○、甲○○就侑泰行公司之行為負何罪責。
(二)上訴意旨略以：丁○○所提出與三立公司之終止廣告合約，
    經檢視疑為偽件，因其形式於被告公司與該台之前所簽訂之
    契約形式均有不同，之前契約立約人處均以手寫方式呈現，
    但終止廣告合約之立約人處卻以打字為之；又司法警察於八
    十八年八月間查獲之違法產品數量仍十分龐大，且同源公司
    之領料單可證同源公司至八十八年五月仍有大量生產違法產
    品之嫌云云。惟經本院函詢三立公司，三立公司於九十三年
    十二月二日函復稱：永雄公司曾於八十八年一月至五月間向
    本公司購買時段播送「新健康天地」節目，附件之終止契約
    同意書係本公司與永雄公司於八十八年五月間簽訂，雙方合
    意於八十八年五月三十一日終止合作本節目之時段購買，本
    公司自八十八年六月一日起已無再播送本節目等語 (九十三
    年十二月二十三日陳報狀) 。足認上開終止廣告合約為真正
    ，並非偽件。至同源公司之領料單固可證明八十八年五月間
    尚有領料製作之事實，惟斯時距八十八年八月三日尚有二、
    三個月之時間，被告如搶在該法實施前製作販售，並不違法
    ，自不能據此為不利於被告之認定。此外，本院復查無其他
    積極證據足認被告丁○○、甲○○於健康食品管理法生效施
    行後，有何違反該法之行為，本應就此部分為無罪之諭知，
    然因公訴人認此部分若有罪，與前開論罪部分，有牽連犯之
    裁判上一罪關係，爰不另為無罪之諭知，附此敘明。
四、公訴意旨復以：被告丁○○、甲○○共同意圖為自己不法之
    所有，在創樂養素健產品加印日本進口字樣，且載明該產品
    有維它命及植物蘆薈酵素，以強調體內環保之特定保健方式
    廣為宣傳販售該產品，價格分為大盒 (內含產品二十包) 四
    千五百元至四千八百元，小盒（內含產品十包）二千五百元
    至二千八百元價格對外銷售，而不特定消費者在國人漸重養
    生及健康維護之風潮下，受到上揭產品不實包裝記載及宣傳
    下，使許多關心自己健康之消費者陷於錯誤，以上揭高價購
    買該產品服用，迄八十八年八月十一日查獲止，該產品銷售
    總額已達三億三千九百三十五萬三千三百五十元，因認被告
    二人另涉有刑法第三百三十九條第一項之詐欺取財罪名。惟
    查：公訴人並未舉出具體證據證明被告等所販賣之「創樂養
    素健」欠缺渠等廣告中所稱之體內環保之保健功效及消費者
    受有何種損害；而健康食品之合理價格為何，本屬仁智互見
    ，難有客觀之標準，且被告丁○○銷售該產品，除需支出生
    產、製造該產品及印製彩盒之成本外，衡情尚需支付人事、
    倉儲、交通及鉅額廣告費用（詳原審卷第一宗第二一八頁至
    第二四六頁之頻道承租契約書），故尚難僅憑「創樂養素健
    」之進貨成本與本件銷售價格間之差價，遽認其售價過高而
    有刑法第三百三十九條第一項詐欺取財罪之嫌。惟公訴人認
    此部分與上開行使業務登載不實罪名，有牽連犯裁判上一罪
    之關係，此部分爰不另為無罪之諭知。
貳、無罪部分：（即被告乙○○部分）
一、公訴意旨略以：被告乙○○係同源公司之負責人，與被告丁○○、甲○○均明知食品標示或廣告提供特殊營養素或具有
    特定保健功效者，應依健康食品管理法之規定，向主管機關
    辦理相關產品之製造、輸入許可證之發給，使主管機關能有
    查驗之機會，以保障消費者權益及維護國民健康。竟意圖為
    自己不法之所有，基於犯意之聯絡，自八十七年十一月間起
    ，且歷經八十八年二月三日總統令公布健康食品管理法全文
    ，而渠等竟仍不依健康食品管理法之規定辦理，反而持續由
    被告乙○○所營之同源公司負責研發及調配創樂養素健（一
    種乳酸菌產品）之製造處方，並予以大量生產；再由甲○○
    所營之亨旺公司負責產品包裝及產品整型之工作，並由甲○○提供案外人美隆貿易有限公司於八十五年八月二十八日之
    進口貨品報單之000-00000000之號碼（八十八年五月二十五
    日後改印其他字號），冒充為經濟部中央標準檢驗局核發之
    輸入檢驗合格字號，印製於創樂養素健之包裝盒上，並加印
    日本進口之字樣，使不特定消費者誤以為該產品是在日本國
    內生產製造，且經經濟部中央標準檢驗局檢驗合格後輸入之
    產品，而且行政院衛生署並未核准該產品添加函文所示之植
    物蘆薈酵素及維它命Ｃ，甲○○卻在該產品包裝盒上載明該
    產品經行政院衛生署配方審查認定云云。再由丁○○所營永
    雄公司以刊登平面媒體廣告及購買第四台時段宣傳之方式，
    推銷該產品，並以強調體內環保的特定保健功效之方式廣為
    宣傳販售該產品，而其產品售予消費者之價格分為大盒（內
    有產品二十包，進貨成本則係每盒六百元）四千五百元至四
    千八百元，小盒（內含產品十包，進貨成本則係每盒三百元
    ）二千五百元至二千八百元。而不特定消費者在國人漸重視
    養生及健康維護之風潮下，受到上揭產品不實包裝記載及宣
    傳下，使許多關心自己健康之消費者陷於錯誤，以上揭高價
    購買該產品服用，迄八十八年八月十一日查獲止，該產品銷
    售總額已達三億三千九百三十五萬三千三百五十元，因認被
    告乙○○涉犯刑法第二百十六條、第二百十五條、第三百三
    十九條第一項及健康食品管理法第二十一條第一項、第二項
    之規定云云。
二、按犯罪事實應依證據認定之，無證據不得推定其犯罪事實；
    不能證明被告犯罪者，應諭知無罪之判決，刑事訴訟法第一
    百五十四條第二項、第三百零一條第一項分別定有明文。而
    刑事訴訟法第一百六十一條已於九十一年二月八日修正公布
    ，其第一項規定：檢察官就被告犯罪事實，應負舉證責任，
    並指出證明之方法。因此，檢察官對於起訴之犯罪事實，應
    負提出證據及說服之實質舉證責任。倘其所提出之證據，不
    足為被告有罪之積極證明，或其指出之證明方法，無從說服
    法院以形成被告有罪之心證，基於無罪推定之原則，自應為
    被告無罪判決之諭知，亦經最高法院九十二年度台上字第一
    二八號判決闡釋甚明。次按，當事人固得聲請法院調查證據
    ，而法院為發見真實，亦得依職權調查證據，僅於維護公平
    正義或對被告之利益有重大關係之事項，始應依職權調查之
    ，修正刑事訴訟法第一百六十三條第一、二項定有明文。故
    法院於當事人主導之證據調查完畢後，認為事實未臻明白，
    而卷內復有其他足認為有助於發現真實又足以影響判決結果
    之證據存在，且有調查之可能者，固得依職權調查證據，但
    並無蒐集證據之義務；蒐集證據乃職司追訴犯罪之檢察官之
    職責，事實審法院調查證據之範圍仍以案內存在之證據為限
    ，亦有最高法院九十一年度台上字第四○九一號判決可資參
    照。
三、本件公訴人認被告乙○○涉有前揭罪嫌，無非係以告訴人己○○之指訴、證人庚○○之證詞及衛生署公函、扣案物品等
    為其論據。質之被告乙○○固坦承係同源公司負責人，有接
    受亨旺公司之訂單生產健康食品之事實，惟堅決否認有何公
    訴人所指之偽造文書、詐欺取財、違反健康食品管理法等犯
    行，辯稱：伊係與亨旺公司訂約，受被告甲○○委託調配、
    生產清腸粉末，與永雄公司間並無合約，亦未聽過「創樂養
    素健」之名稱等語。
四、經查，系爭「創樂養素健」產品係永雄公司要求亨旺公司製
    造，亨旺公司乃委託同源公司調配、生產，同源公司製造後
    再交由亨旺公司分裝及包裝，再送交永雄公司銷售，永雄公
    司與同源公司間並無契約關係等節，業據被告丁○○、甲○○供述一致；而「創樂養素健」之彩盒係被告丁○○、甲○○與肯定印刷廠之職員戊○○共同開會討論所得，乙○○並
    未參與，自無從知悉包裝盒如何標示。被告乙○○雖自白：
    該輸入檢驗合格證號：000-00000000號係是伊提供予被告甲○○，但並無證據足認其確知被告甲○○欲使用於包裝盒上
    ，作為虛偽標示之用。則被告乙○○既僅單純受被告甲○○
    委託調配、生產「創樂養素健」（即被告乙○○所稱之清腸
    粉末），其後該產品如何包裝、廣告、銷售，衡情非被告乙○○所能知悉；而告訴人己○○及證人庚○○亦未能指述被
    告乙○○明知系爭「創樂養素健」之包裝標示不實仍繼續生
    產之事實，自無從徒憑揣測，遽認被告乙○○與被告丁○○
    、甲○○共同意圖欺騙他人，而於「創樂養素健」之包裝上
    為不實之標示。另本案尚無從認定被告丁○○、甲○○於健
    康食品管理法於八十八年八月三日生效施行後，有何違反該
    法之行為，業詳述如前，自無逕將受託生產「創樂養素健」
    之被告乙○○繩以該法第二十一條規定之理。
五、此外，本院復查無其他積極證據足認被告乙○○有公訴人所
    指之偽造文書、詐欺取財、違反健康食品管理法等犯行，不
    能證明被告乙○○犯罪，自應為無罪之諭知。
參、原審就被告丁○○、甲○○有罪部分據以論罪科刑，固非無
    見，惟 (一) 、被告甲○○所製作之包裝盒共有三批，標示
    均不相同，原判決未加區別，混為一談，事實認定自有違誤
    ；(二)、科刑之判決，始得就起訴之犯罪事實，變更檢察官
    所引應適用之法條，原判決既認被告不成立刑法第三百三十
    九條第一項之詐欺取財罪，卻又變更法條為刑法第二百五十
    五條第一項，再認該條本含詐欺性質，為同法第三百三十九
    條詐欺罪之特別規定，應優先適用，論理上亦有矛盾。檢察
    官上訴，認被告三人仍成立健康食品管理法第二十一條之罪
    名，被告乙○○亦涉有偽造文書等罪名，核無理由，上訴應
    予駁回；被告丁○○、甲○○上訴，否認上開有罪部分之犯
    行，雖均無理由，惟原判決既有上開可議之處，仍應由本院
    就原判決關於被告丁○○、甲○○有罪部分撤銷之。爰審酌
    被告丁○○、甲○○並無前科，本件利用國人漸重視養生及
    健康維護之風潮，製作標示不實之健康食品銷售牟取厚利，
    犯後略有悔意等一切情狀，各量處有期徒刑一年。又被告丁○○曾於八十一年間犯妨害風化罪，經判處有期徒刑六月，
    於八十一年十月八日易科罰金執行完畢，被告甲○○未曾受
    有期徒刑以上刑之宣告，有本院被告全國前案紀錄表可參，
    經此教訓應知警愓，且永雄公司業已停業，有公司基本資料
    查詢乙紙 (上證十四) 可參，本院認無再犯之虞，所宣告之
    刑，以不執行為適當，均併宣告緩刑三年，以啟自新。
肆、據上論斷，應依刑事訴訟法第三百六十九條第一項前段、第
    三百六十八條、第三百六十四條、二百九十九條第一項前段
    ，刑法第二十八條、第五十六條、第二百十六條、第二百十
    五條、第二百五十五條第一項、第五十五條、第七十四條第
    一款、第二款，罰金罰鍰提高標準條例第一條前段，判決如
    主文。
本案經檢察官吳慧蘭到庭執行職務。
中    華    民    國    95    年    5     月    10    日
                  刑事第五庭審判長法  官  吳  敦
                                  法  官  張傳栗
                                  法  官  陳世宗
以上正本證明與原本無異。
不得上訴。
                                  書記官  丁淑蘭
中    華    民    國    95    年    5     月    10    日
附錄本案論罪科刑法條：
中華民國刑法第216條
(行使偽造變造或登載不實之文書罪)
行使第210條至第215條之文書者，依偽造、變造文書或登載不實
事項或使登載不實事項之規定處斷。
中華民國刑法第215條
(業務上文書登載不實罪)
從事業務之人，明知為不實之事項，而登載於其業務上作成之文
書，足以生損害於公眾或他人者，處3年以下有期徒刑、拘役或5
00元以下罰金。
中華民國刑法第255條
(對商品為虛偽標記與販賣陳列輸入該商品罪)
意圖欺騙他人，而就商品之原產國或品質，為虛偽之標記或其他
表示者，處1年以下有期徒刑、拘役或1千元以下罰金。
明知為前項商品而販賣，或意圖販賣而陳列，或自外國輸入者，
亦同。


司法院資訊處製作；財團法人民間司法改革基金會備份。
